【裁判字號】    89,訴,446
【裁判日期】    890911
【裁判案由】    債務人異議之訴
【裁判全文】
臺灣彰化地方法院民事判決  八十九年度訴字第四四六號
    原      告  乙○○
    訴訟代理人  丙○○律師
    複代理人    林永貹律師
    被      告  甲○○○
右當事人間債務人異議之訴事件，本院判決如左：
    主    文
原告之訴駁回。
訴訟費用由原告負擔。
    事    實
甲、原告方面：
一、聲明：（一）確認被告所持有如附表一所示之本票對於原告之本票債權不存在。
    （二）被告應將如附表二所示之不動產以彰化縣彰化地政事務所民國八十五年彰
    字第三八九六四號收件號所設定之抵押權登記予以塗銷。（三）台灣彰化地方法
    院八十九年度執字第一三００號相對人與聲請人間拍賣抵押物等強制執行事件中
    對附表二所示不動產及原告於樂德企業有限公司之出資所為之強制執行程序，應
    予撤銷。
二、陳述：
    （一）緣被告以鈞院八十八年度票字第二一七九號民事裁定及八十八年度拍字第
          七四一號民事裁定，主張對原告有新台幣（下同）一百五十萬元之本票債
          權，且原告曾以附表二所示之土地為其設定抵押權，故聲請對原告之財產
          實施強制執行，經鈞院以八十九年度執字第一三００號強制執行事件受理
          繫屬，且對原告所有之財產實施強制執行中。
    （二）惟查，原告固曾將如附表二所示之不動產於民國八十五年十二月二十七日
          為被告設定權利價值三百萬元之普通抵押權，並曾簽發如附表一所示之本
          票一紙交給告。然原告所以為被告設定不動產抵押權並簽發本票，乃因原
          告於八十五年間計劃經營汽車配件生產，因原告缺少資金，被告同意貸給
          ，約定於三百萬元之範圍內貸與原告金錢，而於八十五年十二月二十七日
          預為設定登記，嗣延至八十七年五月間，原告因須用資金，乃於同年月十
          一日開具面額一百五十萬元即如附表一所示之本票交付被告，商借同額金
          錢，詎被告收受本票後郤遷延未將金錢交付，經原告屢次催促亦未置理。
          按原告既未向被告借得金錢，兩造間並無債權債務關係存在，依票據法第
          十三條本文規定之反面推論，原告自得就系爭本票以原因債權不存在對抗
          被告，拒絕付款，被告對原告並無本票債權存在，原告求為判決如訴之聲
          明一所述，應有理由。
    （三）按執行名義無確定判決同一效力者，於執行名義成立前，如有債權不成立
          或消滅或妨礙債權人請求之事由發生，債務人得於強制執行程序終結前提
          起異議之訴，強制執行法第十四條第二項定有明文。查被告執向鈞院聲請
          強制執行之首揭執行名義，均無與確定判決同一之效力；而被告對原告並
          無本票之原因債權可資主張，對原告應無本票債權存在；系爭抵押權並無
          擔保之主債權存在，又逾存續期間，依法應已消滅，被告不論據何執行名
          義，均無提出強制執行聲請之權利，原告求為判決如訴之聲明三所述，應
          有理由。
    （四）查被告於聲請鈞院八十八年度拍字第七四一號拍賣抵押物民事裁定之聲請
          理由中表示：原告曾合意贈與伊三百萬元，故提供如附表二所示之不動產
          為伊設定抵押權，並抗辯稱系爭抵押權之設定乃因兩造同居，原告為擔保
          對被告「變心」時應給付被告三百萬元之約定云云。惟原告否認與被告有
          任何金錢贈與之合意及曾為同居之事實，亦無「若變心願給付被告三百萬
          元」之約定，且贈與之約定必係心甘情願，豈有以設定抵押權擔保或強制
          者？況若依被告所言，是否「變心」及將來不確定之事實，豈有約定「清
          償期」或「到期日」等確定期日，及應「依照中央銀行放款利率」給付利
          息之理？且於設定契約書中尚約定交付利息之日期、方法及一期未履行視
          為全部到期者？顯見被告所稱贈與合意一事並非事實。又縱認被告抗辯之
          事實為真，然刑法第二百三十九條明文規定處罰通姦及相姦行為，被告所
          指「同居」無非指兩造有性關係之違法行為存在，所指「變心」無非指原
          告停止與被告之通姦行為，前者乃法律所禁止之行為，後者則為停止違法
          之行為，兩造郤以違約處罰之方式約定一方不得停止法律所禁止之違法行
          為，其約定顯然同時有背公共秩序及善良風俗，依民法第七十二條之規定
          ，應屬無效之法律行為。而系爭本票所擔保之原因關係既因法律行為無效
          而不存在，原告即無給付票款之義務；系爭抵押權所擔保之債權同因法律
          行為無效而不存在，抵押權屬擔保物權，無從獨立存在，原告亦有請求被
          告塗銷之權利，被告之抗辯顯無理由。
    （五）被告另於八十九年七月二十四日庭訊時主張：系爭本票及抵押權均係原告
          為擔保三百萬元金錢之履行而付云云。被告對此應係主張三百萬元給付之
          約定並無對價或條件存在，然原告否認之，且贈與物未移轉前，贈與人得
          撤銷其贈與，民法第四百零八條第一項前段定有明文，縱鈞院認兩造間確
          有贈與金錢之合意存在，然原告對被告既無道德上之義務，復無經公證之
          贈與契約存在，原告自得撤銷贈與，原告業於起訴時以起訴狀之送達預備
          的向被告為撤銷贈與意思表示之通知。準此，被告亦無任何得向原告主張
          之請求權存在，原告對系爭本票同因被告無原因關係債權而不負給義務；
          系爭抵押權則因無主債權存在而應歸於消滅。
    （六）綜上所述，原告乃以系爭抵押權係為向被告借款而設定、本票則為同為擔
          保還款而交付，嗣被告並未交付借款，故原告對本票票款不負清償之責，
          被告應將押抵權登記塗銷為主位攻擊方法之主張；若鈞院認被告「新台幣
          三百萬元乃原告變心時應給付被告」之抗辯可採，則原告以本票之原因關
          係債權及抵押權所擔保之主債權因法律行為無效而不存在，故不負給付票
          款之責，且被告應將抵押權登記塗銷為備位或假定的攻擊方法之主張；若
          鈞院認被告「新台幣三百萬元係單純贈與」之抗辯可採，則原告以贈與行
          為撤銷後，本票債權已無原因關係及抵押權已無主債權存在，故不負給付
          票款之責，且被告應將抵押權登記塗銷登記同為備位或假定的攻擊方法之
          主張。
三、證據：提出民事裁定、執行卷節本、土地登記簿謄本、抵押權登記申請資料等件
    為證。
乙、被告方面：
一、聲明：如主文。
二、陳述：系爭本票一百五十萬元是原告和伊同居時所給的生活費，三百萬元的抵押
    權設定部分是原告作為維持同居關係的保障，原告說如果將來變心的話，就要給
    伊三百萬元，伊就可以去聲請法院強制拍賣，這三百萬元是原告與伊分開贈與給
    伊當往後生活費之用，並無原告所說汽車週轉金的事實。
三、證據：聲請傳訊證人謝賴愛、楊淑珠為證。
    理    由
一、原告起訴主張其於八十五年間計劃經營汽車配件生產，因缺少資金，而向被告借
    貸，被告同意並約定於三百萬元之範圍內貸與原告金錢，而於八十五年十二月二
    十七日以附表二之不動產預為設定抵押權之登記，嗣延至八十七年五月間，原告
    因須用資金，乃於同年月十一日開具面額一百五十萬元即如附表一所示之本票交
    付被告，商借同額金錢，詎被告收受本票後郤遷延未將金錢交付，經原告屢次催
    促亦未置理。原告既未向被告借得金錢，兩造間並無債權債務關係存在，依票據
    法第十三條本文規定之反面推論，原告自得就系爭本票以原因債權不存在對抗被
    告，拒絕付款，被告對原告並無系爭本票債權存在。再被告抗辯系爭本票及抵押
    權設定係為擔保原告不變心而續繼同居之用，而為贈與，原告否認之。縱認被告
    抗辯之事實為真，然刑法第二百三十九條明文規定處罰通姦及相姦行為，被告所
    指「同居」無非指兩造有性關係之違法行為存在，所指「變心」無非指原告停止
    與被告之通姦行為，前者乃法律所禁止之行為，後者則為停止違法之行為，兩造
    郤以違約處罰之方式約定一方不得停止法律所禁止之違法行為，其約定顯然同時
    有背公共秩序及善良風俗，依民法第七十二條之規定，應屬無效之法律行為。而
    系爭本票所擔保之原因關係既因法律行為無效而不存在，原告即無給付票款之義
    務；系爭抵押權所擔保之債權同因法律行為無效而不存在，抵押權屬擔保物權，
    無從獨立存在，原告亦有請求被告塗銷之權利。況贈與物未移轉前，贈與人得撤
    銷其贈與，民法第四百零八條第一項前段定有明文，縱鈞院認兩造間確有贈與金
    錢之合意存在，然原告對被告既無道德上之義務，復無經公證之贈與契約存在，
    原告自得撤銷贈與，原告業於起訴時以起訴狀之送達預備的向被告為撤銷贈與意
    思表示之通知。準此，被告亦無任何得向原告主張之請求權存在，原告對系爭本
    票同因被告無原因關係債權而不負給義務；系爭抵押權則因無主債權存在而應歸
    於消滅。被告則以系爭本票一百五十萬元是原告和伊同居時所給的生活費，三百
    萬元的抵押權設定部分是原告作為維持同居關係的保障，原告說如果將來變心的
    話，就要給伊三百萬元，伊就可以去聲請法院強制拍賣；這三百萬元是原告與伊
    分開贈與給伊當往後生活費之用，並無原告所說汽車週轉金的事實等語資為抗辯
    。
二、按當事人主張有利於己之事實者，就其事實有舉證之責任，民事訴訟法第二百七
    十七條本文定有明文。原告主張系爭本票係其為經營汽車配件生產而向被告借貸
    所簽發供為擔保之用，而前揭抵押權設定係為擔保前揭本票之兌現等語。惟查，
    原告並未舉證證明以實其說，且為被告所否認，況焉有於八十五年十二月二十七
    日設定普通抵押權後，嗣於八十七年五月十一日相隔年餘始借用款項之理，且證
    人謝賴愛證稱：八十七年間兩造曾向伊分租住於彰化縣和美鎮○○路五號，當時
    他們二人是同居關係，房租大部分均是原告給伊，一個月租金一千五百元等語明
    確。證人楊淑珠證稱：伊是同時認識兩造，認識時兩造就已是同居關係；兩造曾
    搬過三個地點，分別在彰化市、和美鎮及梧棲鎮，伊均有到過等語無訛。原告雖
    否認證人等之證述，然其亦承認其曾於被告住處過夜等語，是原告主張顯不可採
    。況被告為有夫之婦，如無與原告同居之事實，焉有不顧名節及甘冒刑責而為與
    原告同居之主張，足徵本件應係被告主張系爭本票及抵押權之設定係因兩造同居
    關係而生之糾葛為真實。
三、原告另主張其與被告間並無任何金錢贈與行為，況縱有贈與行為其即依民法第四
    百零八條第一項前段撤銷贈與行為及兩造同居違反公序良俗依民法第七十二條贈
    與亦無效等語。惟查，原告業將系爭本票交付及設定系爭抵押權，其間有贈與行
    為無訛。又按抵押權分為普通抵押權及最高限額抵押權，此為學界與實務向所承
    認，普通抵押權係於設定時其債權即已成立，即於設定抵押權之時其債權金額已
    為確定，而最高限額抵押權係指預定抵押物應擔保債權之最高限額設定之抵押權
    ，其債權金額並未確定，系爭抵押權係屬普通抵押權，即債權額係屬確定為三百
    萬元，又系爭本票業經原告交付被告，此亦為原告所不爭執，是系爭本票係原告
    贈與被告充作生活費而交付，而三百萬元是原告贈與被告充為分手後生活費之用
    ，並將其所有如附表二之不動產設定抵押以供擔保，於設定系爭抵押權時應視同
    已將三百萬元交付被告，依民法第四百零八條第一項前段贈與物之權利未移轉前
    ，贈與人得撤銷其贈與之規定，其反面解釋即已將贈與物之權利移轉即不得撤銷
    ，本件原告既將系爭本票交付被告，並約定交付三百萬元予被告，而設定普通抵
    押權，依前揭法條規定均不得撤銷甚明。又原告之交付行為（即處分行為）係屬
    履行行為，在公序良俗之評價上，係屬中性，故其違反公序良俗而無效者，原則
    上僅限於債權行為，處分行為並不因此而受影響，是本件交付系爭支票及設定抵
    押權行為並無違反公序良俗之問題，況原告亦不得主張以自己之不法行為而請求
    撤銷贈與行為，此乃違反誠信原則。從而，原告之請求為無理由，應予駁回。
四、據上論結，原告之訴為無理由，依民事訴訟法第七十八條，判決如主文。
中      華      民      國    八十九    年      九      月      十一    日
                                    臺灣彰化地方法院民事第一庭
~B法      官  陳秋錦
右為正本係照原本作成。
如對本判決上訴須於判決送達後廿日內向本院提出上訴狀。
~B法院書記官  陳蒼林
中      華      民      國    八十九    年      八      月    二十九    日
附表一：本票資料
┌─────────┬─────────┬──────┐
│發      票      日│到      期      日│金        額│
├─────────┼─────────┼──────┤
│八十七年五月十一日│八十八年六月三十日│一百五十萬元│
└─────────┴─────────┴──────┘
附表二：土地資料
坐落彰化縣彰化市○○○段第八三三地號，地目田，面積二四三平方公尺，權利範圍
全部。


司法院資訊處製作；財團法人民間司法改革基金會備份。
